【裁判字號】    97,上國,26
【裁判日期】    981006
【裁判案由】    國家賠償
【裁判全文】
臺灣高等法院民事判決                  97年度上國字第26號
上  訴  人  丙○○
法定代理人  乙○○
訴訟代理人  黃金洙律師
上  訴  人  臺北縣新店市公所
法定代理人  甲○○
訴訟代理人  蔡進良律師
            江榮祥律師
上列當事人間請求國家賠償事件，兩造對於中華民國97年8月20
日臺灣臺北地方法院96年度國字第33號第一審判決各自提起上訴
，上訴人丙○○並為訴之追加，本院於98年9月22日言詞辯論終
結，判決如下：
    主  文
原判決關於命上訴人臺北縣新店市公所給付超過新臺幣玖拾伍萬
玖仟壹佰捌拾捌元及自民國九十六年八月三十日起至清償日止，
按年息百分之五計算之利息部分，暨該部分假執行之宣告，並該
部分訴訟費用之裁判均廢棄。
上開廢棄部分，上訴人丙○○在第一審之訴及假執行之聲請均駁
回。
上訴人臺北縣新店市公所應再給付丙○○新臺幣貳佰捌拾玖萬零
參佰玖拾元及自民國九十七年十一月二十五日起至清償日止，按
年息百分之五計算之利息。
丙○○之上訴及其餘追加之訴均駁回。
臺北縣新店市公所之其餘上訴駁回。
關於丙○○上訴部分，第一、二審訴訟費用，由丙○○負擔；關
於臺北縣新店市公所上訴部分，第二審訴訟費用，由丙○○負擔
十分之六，餘由臺北縣新店市公所負擔；關於丙○○追加之訴訴
訟費用，由臺北縣新店市公所負擔百分之二十八，餘由丙○○負
擔。
本判決第三項所命給付，於丙○○以新臺幣玖拾陸萬肆仟元供擔
保後，得假執行；但臺北縣新店市公所如以新臺幣貳佰捌拾玖萬
零參佰玖拾元預供擔保，得免為假執行。
丙○○其餘假執行之聲請駁回。
    事實及理由
壹、程序方面：
一、按訴之變更或追加，非經他造同意，不得為之。但民事訴訟
    法第255條第1項第2款至第6款情形，不在此限。又訴狀送達
    後，原告固不得將原訴變更或追加他訴，但如擴張或減縮應
    受判決事項之聲明者，不在此限，民事訴訟法第446條第1項
    及第255條第1項第3款定有明文。經查：
    1.本件上訴人即被上訴人丙○○（下稱丙○○）於原審請求
      ：被上訴人即上訴人臺北縣新店市公所（下稱新店市公所
      ）應給付新臺幣（下同）320萬元，及自起訴狀繕本送達
      翌日起至清償日止，按年息百分之5計算之利息（見原審
      第232頁之書狀、第235頁之筆錄）。其請求項目為看護費
      用24萬5,000元（自民國-下同-94年3月28日起至94年10月
      20日止）、減少勞動能力損失195萬5,000元（自94年3月5
      日起至滿60歲止，共計為1,048萬6,000元，僅先請求上開
      數額）、精神慰撫金100萬元，共計為320萬元。
    2.上訴後，除上訴之聲明外，另擴張應受判決事項之聲明，
      請求新店市公所應再給付其2,525萬5,797元及自民事答辯
      暨訴之追加狀繕本送達翌日（即97年11月25日）起至清償
      日止，按年息百分之5計算之利息（見本院卷1第38頁至第
      42頁之書狀）。其擴張之項目為看護費用2,169萬4,995元
      （自94年10月21日起至死亡時止）、減少勞動能力損失
      306萬0,802元（自94年3月5日起至滿65歲止）、精神慰撫
      金50萬元，共計為2,525萬5,797元。
    3.嗣後，就上開擴張部分，又減縮應受判決事項之聲明，請
      求新店市公所應再給付其1,032萬0,800元及自97年11月25
      日起至清償日止，按年息百分之5計算之利息（見本院卷1
      第143頁至第145頁之書狀）。其減縮項目為將看護費用減
      縮為675萬9,998元（自94年10月21日起至死亡時止）、減
      少勞動能力損失仍為306萬0,802元（自94年3月5日起至滿
      65歲止）、精神慰撫金仍為50萬元，共計為1,032萬0,800
      元。
    4.其上訴及追加之聲明為：(1)原判決不利於丙○○部分廢棄
      ；(2)上廢棄部分，新店市公所應再給付丙○○160萬元及
      自96年8月30日起至清償日止，按年息百分之5計算之利息
      （上訴之項目為看護費用12萬2,500元、減少勞動能力損
      失97萬7,500元、精神慰撫金50萬元，共計為160萬元）；
      (3)追加新店市公所應再給付丙○○1,032萬0,800元及自97
      年11月25日起至清償日止，按年息百分之5計算之利息（
      擴張之項目為看護費用675萬9,998元、減少勞動能力306
      萬0,802元、精神慰撫金50萬元，共計為1,032萬0,800元
      ）；(4)願供擔保請准宣告假執行（見本院卷1第221頁之書
      狀）（有關丙○○於原審請求之項目及金額，原審判准之
      金額、丙○○上訴之金額、追加之金額等，均詳如附表所
      載）。
    5.本件係因丙○○請求新店市公所國家賠償等之爭議，致衍
      生本件訴訟，而丙○○擴張及減縮應受判決事項之聲明部
      分，與民事訴訟法第446條第1項及第255條第1項第3款之
      規定相符，應予准許，合先敘明。
二、又民事訴訟法第244條第4項固規定：第1項第3款之聲明，於
    請求金錢賠償損害之訴，原告得在第1項第2款之原因事實範
    圍內，僅表明其全部請求之最低金額，而於第一審言詞辯論
    終結前補充其聲明。其未補充者，審判長應告以得為補充。
    揆諸上開法條於88年4月21日修正公布時增訂第4項修法意旨
    為：「損害賠償之訴，由於涉及損害原因、過失比例、損害
    範圍等之認定，加以舉證困難，其損害之具體數額，甚難預
    為估算，常須經專業鑑定以及法院之斟酌裁定，始能定其數
    額。故於請求金額賠償損害之事件，如亦同一般金錢給付之
    訴，強令原告於起訴之初，即應具體正確表明其請求之金額
    ，以嫌過苛，爰增訂第四項，規定原告得在第一項第二款原
    因事實範圍內，僅表明其全部請求之最低金額，而於第一審
    言詞辯論終結前補充其聲明…」。可知上開第4項之增訂，
    係為保障原告之訴訟權益，雖其修法理由內另稱：「至於原
    告依本項表明之最低金額，係就第一項第二款之原因事實範
    圍內之全部請求所為，自不得再主張其係一部請求，而就其
    餘請求另行起訴」，惟其意旨僅在敘明原告不得就其餘請求
    另行起訴，並未限制原告於第二審依民事訴訟法第446條第1
    項規定為訴之追加之權利。故丙○○於原審97年6月25日言
    詞辯論時，雖供稱：「我們請求之相關各筆費用以今日陳述
    為準，其他的相關部分都不請求。我們請求之總金額為新臺
    幣320萬」等語（見原審卷第235頁），惟仍無礙其於本院審
    理時為訴之追加。故新店市公所抗辯丙○○於第二審不得為
    訴之追加，應依民事訴訟法第463條準用第249條第1項第6款
    規定，予以裁定駁回云云，即非可採。
貳、實體方面：
一、丙○○主張：
    (一)伊於94年3月5日下午7時30分許騎乘車號QPE-945之重型機
      車，行經由新店市公所管理之臺北縣新店市○○街北后宮
      旁（下稱系爭路段）時，雖有減速慢行等相關警示標誌，
      但夜間照明不足，致伊撞上地面長度100公分、寬度150公
      分、深度15公分之坑洞（下稱系爭坑洞）摔倒發生車禍，
      造成頭部外傷併腦挫傷，經緊急送醫急救，仍呈現植物人
      狀態，現於財團法人創世社會福利基金會附設基隆市私立
      創世清寒植物人安養院（下稱創世清寒植物人安養院）安
      養。
    (二)新店市公所管理之系爭路段，既留有坑洞未能即時修補，
      又未設置警告標誌，足以影響行車安全，自屬公共設施管
      理有欠缺，伊並因受前開傷害而支出看護費用、減少勞動
      能力之損失及精神上受有痛苦，新店市公所應賠償伊看護
      費用24萬5,000元（自94年3月28日起至94年10月20日止）
      、減少勞動能力195萬5,000元（自94年3月5日起至滿60歲
      止）、精神慰撫金100萬元，共計為320萬元等語。爰依國
      家賠償法第3條第1項、民法第193條、第195條第1項之規
      定，求為命新店市公所應給付320萬元，並自起訴狀繕本
      送達翌日起至清償日止，按年息百分之5計算利息之判決
      （原審判命新店市公所應給付丙○○160萬元及自96年8月
      30日起至清償日止，按年息百分之5計算之利息，而駁回
      丙○○其餘之請求。丙○○對其敗訴部分聲明不明，提起
      上訴，並擴張及減縮其應受判決事項之聲明，已如前述，
      並詳如附表所載。新店市公所對其敗訴部分亦聲明不服，
      提起上訴）。並上訴及追加之聲明；(1)原判決不利於丙○
      ○部分廢棄；(2)上廢棄部分，新店市公所應再給付丙○○
      160萬元及自96年8月30日起至清償日止，按年息百分之5
      計算之利息；(3)追加新店市公所應再給付丙○○1,032萬0
      ,800元及自97年11月25日起至清償日止，按年息百分之5
      計算之利息；(4)願供擔保請准宣告假執行。答辯聲明：新
      店市公所之上訴駁回（見本院卷1第221頁之書狀）。
二、新店市公所則以：
    (一)丙○○於駕駛機車經系爭路段時，系爭坑洞前已有私人設
      置之路障警示，丙○○可能是因碰撞上開路障警示，致受
      有傷害；又丙○○所騎乘之機車已有11年車齡，亦可能係
      車齡老舊故障始致其摔車；且丙○○頭部受創變形、左臂
      因被壓碎而截肢之傷勢，亦可能是被後車撞壓所致，顯見
      丙○○所受之損害與系爭路段之公有公共設施設置或管理
      有無欠缺並無相當因果關係；又丙○○尚未提出直接責任
      歸屬之證據，亦難認丙○○所受之損害乃肇因於系爭坑洞
      。本件事故之發生原因，可能係丙○○無照騎乘機車行經
      系爭路段時，車速過快，且未注意車前狀況所致；也可能
      因未戴安全帽或安全帽未扣緊致其頭部受有傷害，故丙○
      ○對本件事故之發生亦有過失，應依過失相抵後比例換算
      丙○○得請求之金額。
    (二)丙○○前所住之看護機構並非合法立案，故該等機構開立
      之收據不能證明丙○○確有看護費用之支出；且丙○○因
      受有基隆市政府補助而未支付費用予創世清寒植物人安養
      院，亦難認其受有看護費用之損害；至其減少勞動能力損
      失部分，以基本工資計算，則無意見。此外，依國家賠償
      法第8條之規定，丙○○提起本訴訟應已罹於時效云云，
      資為抗辯。並答辯聲明：(1)丙○○之上訴、追加之訴均駁
      回；(2)如受不利判決，願供擔保請准免予假執行。上訴聲
      明：(1)原判決不利於新店市公所部分廢棄；(2)上開廢棄部
      分，丙○○於第一審之訴及假執行之聲請均駁回（見本院
      卷1第213頁之書狀）。
三、兩造不爭執事項（請見本院卷1第171、153、163頁）：
    (一)丙○○於94年3月5日下午7時30分許騎乘車號QPE-945之重
      型機車，行經由臺北縣新店市公所管理之臺北縣新店市○
      ○街北后宮旁（下稱系爭路段）摔倒發生車禍，造成頭部
      外傷併腦挫傷等傷害，經送醫急救，呈現植物人之極重度
      障礙狀態迄今。
    (二)系爭路段於事故發生當時，地面有坑洞。
    (三)丙○○於騎車行經系爭路段發生車禍時，係無照駕駛。
    (四)劉陳進於94年3月28日以丙○○代理人身分向新店市公所
      請求國家賠償，嗣後由乙○○於同年4月補正資料後以丙
      ○○代理人身分請求國家賠償，經新店市公所以94年9月
      27日北縣店行字第0940039524號函、95年3月16日北縣店
      行字第0950009425號函，併同拒絕賠償理由書，拒絕國家
      賠償。
    (五)丙○○於95年1月20日經臺灣基隆地方法院94年度禁字第
      65號宣告為禁治產人確定，而由其母乙○○擔任法定代理
      人。
    (六)乙○○以丙○○為原告，其為法定代理人，於96年3月22
      日於原審對新店市公所提出本件國家訴訟。
四、本件經整理並協議簡化爭點後，兩造同意就本院98年6月16
    日、7月31日準備程序中，兩造協議簡化之爭點為辯論範圍
    （見本院卷1第137頁反面、第171頁之筆錄）。茲就兩造之
    爭執點及本院之判斷，分述如下：
    (一)丙○○提起本件國家賠償訴訟有無協議先行程序不合法，
      致有民事訴訟法第249條第1項第6款起訴不合程式及不備
      其他要件之情形？
      1.按賠償義務機關拒絕賠償，或自提出請求之日起逾30日
        不開始協議，或自開始協議之日起逾60日協議不成立時
        ，請求權人得提起損害賠償之訴，國家賠償法第11條第
        1項定有明文。
      2.丙○○之叔叔劉陳進於94年3月28日以丙○○代理人身
        分向新店市公所請求國家賠償，嗣後乙○○於同年4月
        補正資料後以丙○○代理人身分向新店市公所請求國家
        賠償，經新店市公所以94年9月27日北縣店行字第09400
        39524號函，併同拒絕賠償理由書，拒絕丙○○國家賠
        償請求之事實，為兩造所不爭執（見兩造不爭執事項(四)
        ），並有新店市公所98年2月27日北縣店行字第0980007
        720號函暨檢送該所有關本件國家賠償事件卷宗1份可參
        （函見本院卷1第126頁、卷2第94頁至第102頁）。觀諸
        新店市公所上開拒絕賠償理由書，其內記載請求權人丙
        ○○、法定代理人為乙○○，並以丙○○無法證明其傷
        勢確為系爭坑洞所造成與無法就請求損害賠償金額內容
        提出具體事證，而拒絕賠償，顯見其已認丙○○請求該
        所國家賠償之程序事項已補正完畢，方以實體上之理由
        拒絕丙○○本件國家賠償之請求。
      3.再而，乙○○於臺灣基隆地方法院95年1月20日宣告丙
        ○○為禁治產人後，即於95年3月13日以其名義申請新
        店市公所重新核發其先前代理丙○○請求該所補發國家
        賠償事件之拒絕賠償理由書與原先之回復函，經新店市
        公所於95年3月16日北縣店行字第0950009425號函覆乙
        ○○，亦為兩造所不爭執（見兩造不爭執事項(四)），且
        有丙○○提出之新店市公所95年3月16日北縣店行字第
        0950009425號函及記載於95年3月14日補發之拒絕賠償
        理由書影本各1份附卷可稽（見原審卷第131、132頁）
        。又乙○○於96年3月22日代理丙○○提起本件國家賠
        償訴訟，亦有民事起訴狀1份存卷可參（見原審卷第2頁
        ）。是以，亦堪認乙○○於取得代理權後，已承認其先
        前代理丙○○所進行之國家賠償先行程序。因國家賠償
        法第12條規定：損害賠償之訴，除依本法規定外，適用
        民事訴訟法之規定，故依民事訴訟法第48條之規定，亦
        足認乙○○於取得代理權後已承認其先前代理丙○○所
        進行之國家賠償先行程序，因而溯及於行為時發生效力
        （最高法院83年臺上字第773號判例意旨參照）。是以
        新店市公所抗辯丙○○提起本件國家賠償訴訟有協議先
        行程序不合法，致有民事訴訟法第249條第1項第6款起
        訴不合程式及不備其他要件云云，即非可採。
    (二)丙○○對新店市公所之侵權行為損害賠償請求權，有無罹
      於時效而消滅？
      1.按賠償請求權，自請求權人知有損害時起，因2年間不
        行使而消滅，國家賠償法第8條第1項前段定有明文。上
        開所謂知有損害之知，係指明知而言，如當事人間就知
        之時間有所爭執，應由賠償義務人就請求權人知悉在前
        之事實，負舉證責任（最高法院72年臺上字第1428號判
        例意旨參照）。又依民法第128條規定，消滅時效自請
        求權可行使時起算，所謂請求權可行使時，乃指權利人
        得行使請求權之狀態而言（最高法院63年臺上字第1885
        號判例意旨參照）。若請求權人係無行為能力或欠缺意
        識能力之人，為無訴訟能力之人，無從知悉有損害及賠
        償義務人為何人，根本無法行使損害賠償請求權，需由
        其法定代理人（或監護人）補訴訟能力之不足；如無法
        定代理人或其法定代理人不能行使代理權者，則由訴訟
        對造當事人或其親屬、利害關係聲請受訴法院之審判長
        選任特別代理人，此觀民事訴訟法第51條第1、2項即明
        。是以無行為能力人之請求權時效期間起算點，應以其
        法定代理人（或監護人，或特別代理人）知悉受有損害
        及賠償義務人之時點起算，以保障無行為能力人之權益
        。
     2.本件丙○○之母親乙○○雖於94年3月5日事故發生當晚
       即已知悉丙○○受有損害，惟丙○○迄95年1月20日始經
       臺灣基隆地方法院以94年度禁字第65號民事裁定宣告為
       禁治產人（見原審卷第105頁），因乙○○為丙○○之母
       親，依民法第1111條第1項為丙○○之監護人。揆諸前開
       之說明，丙○○對新店市公所損害賠償請求權之時效應
       自95年1月20日才開始起算，而丙○○之法定代理人乙○
       ○於96年3月22日以丙○○為原告，向原審提起本件國家
       賠償訴訟，並未罹於國家賠償法第8條第1項前段所規定2
       年之時效，故新店市公所抗辯丙○○國家賠償請求權已
       罹於時效而消滅云云，即非可採。
    (三)本件事故道路之系爭坑洞，是否因新店市公所管理欠缺所
      致？
      1.按公有公共設施因設置或管理有欠缺，致人民生命、身
        體或財產受損害者，國家應負損害賠償責任，國家賠償
        法第3條第1項定有明文。所謂公共設施設置有欠缺，係
        指公共設施建造之初，即存有瑕疵而言；所謂管理有欠
        缺者，係指公共設施建造後未妥善保管，怠為修護致該
        物發生瑕疵而言（最高法院95年度臺上字第923號判決
        意旨參照）。
      2.丙○○確係於94年3月5日下午7時30分許騎乘QPE-945號
        重型機車，行經由臺北縣新店市公所管理之系爭路段，
        因摔倒發生車禍，造成頭部外傷併腦挫傷等傷害，經送
        醫急救，呈現植物人之極重度障礙狀態迄今；系爭路段
        於事故發生當時，地面有坑洞等事實，為兩造所不爭執
        （見兩造不爭執事項(一)、(二)）。另丙○○提出之臺北縣
        政府警察局交通隊新店分隊出具之道路交通事故證明書
        ，記載肇事情形為：「於上述時、地第一當事人丙○○
        騎乘QPE-945號輕機車，至肇事地點時撞擊路面坑洞自
        摔而肇事」（見原審卷第4頁）。再而，丙○○確係因
        撞及系爭坑洞跌倒之事實，亦經當時目睹事故發生，而
        以手機向119報案，請求警方救護處理之證人陳清輝於
        94年3月27日新店交通分隊，由負責處理本件事故之臺
        北縣政府警察局新店分局（下稱新店分局）員警陳盈隆
        詢問時證述屬實，有新店分局94年4月28日北縣警店秘
        字第0940016642號函檢送丙○○於系爭地點發生交通事
        故案卷予新店市公所時，一併檢附之道路交通事故談話
        紀錄表影本1份在卷可按（見本院卷2第26頁）。足見丙
        ○○確係於系爭路段因系爭坑洞而發生本件交通事故，
        並因而造成頭部外傷併腦挫傷等傷害。新店市公所抗辯
        丙○○可能是因碰撞私人設置之路障警示或所騎乘之機
        車故障，致其受有上開傷害；以及其所受之上開傷害亦
        可能係遭後車壓輾造成云云，除未舉證以實其說外，亦
        與上開事證不符，故新店市公所上開抗辯，不足採信。
      3.按維護道路之平坦無瑕，以確保行車用路人無庸因躲避
        坑洞而有臨時轉彎或緊急煞車之情事，乃道路管理機關
        之基本義務。丙○○主張系爭路段為新店市公所管理，
        而系爭路段於當時存有坑洞之事實，為新店市公所所不
        否認。從而，新店市○○於○○道路上有系爭坑洞，其
        管理有欠缺，因而致丙○○碰撞系爭坑洞，造成頭部外
        傷併腦挫傷等傷害，現呈植物人之極重度障礙狀況，丙
        ○○所受之損害，與新店市公所上開公共設施管理之欠
        缺，具有相當因果關係，依國家賠償法第3條第1項、第
        9條第2項之規定，新店市公應負損害賠償責任。
    (四)新店市公所應負擔國家賠償責任，而丙○○請求之各項金
      額是否合理有據？
      1.按公有公共設施因設置或管理有欠缺，致人民生命、身
        體或財產受損害者，國家應負損害賠償責任；國家損害
        賠償，除依本法規定外，適用民法規定，國家賠償法第
        3條第1項、第5條分別定有明文。又不法侵害他人之身
        體或健康者，對於被害人因此喪失或減少勞動能力或增
        加生活上之需要時，應負損害賠償責任；不法侵害他人
        之身體、健康、名譽、自由、信用、隱私、貞操或不法
        侵害其他人格法益而情節重大者，被害人雖非財產上之
        損害，亦得請求賠償相當之金額，民法第193條第1項、
        第195條第1項前段亦分別定有明文。
      2.關於丙○○於原審請求看護費用24萬5,000元（94年3月
        28日起至94年10月20日止），以及嗣後追加675萬9,998
        元（94年10月21日起至丙○○死亡時止）部分：
        丙○○因系爭事故受傷，致成為植物人，為新店市公所
        所不爭執。而植物人並無獨立生活能力，需人24小時看
        護乙節，亦為眾所周知之事實。經查：
        (1)丙○○就其於原審請求看護費用24萬5,000元（94年3
          月28日起至94年10月20日止）部分，業據其提出安安
          看護中心自94年3月28日起至94年6月20日止收款證明
          單共13張、上開收款證明單之收款人與安安企業社負
          責人開具共收到15萬3,000元看護費用之證明單1張（
          記載每日全班1,900元、白班每日1,100元）、海山養
          護中心開具每月為2萬3,000元之收據4張為證（見原
          審卷第181頁至第198頁）。經核以：
          上開安安看護中心收款證明單上均記載看護之床號
            為「815-1」或「E815-1」，依丙○○提出之天主
            教耕莘醫院（下稱耕莘醫院）全民健保費用明細表
            記載丙○○住院期間之床號為「E815-1」、住院期
            間迄94年6月20日（見原審卷第200頁），足見上開
            安安看護中心收款證明單上記載於94年3月28日起
            至94年6月20日看護丙○○之事實屬實。由上開安
            安看護中心收款證明單之收款人與安安企業社負責
            人開具之證明單內，已載明每日全班1,900元、白
            班每日1,100元，與目前一般醫療院所病患聘請全
            日班之看護費用每日2,000元相去不遠，故丙○○
            主張自94年3月28日起至94年6月20日止，聘請安安
            企業社人員看護，共計支出15萬3,000元之事實，
            堪予採信。
          丙○○因本件事故，致成植物人狀態，故其於94年
            6月20日自耕莘醫院出院後，接續至養護機構養護
            ，亦符常情。依上開海山養護中心開具之收據記載
            丙○○自94年6月20日起至94年10月20日於該中心
            養護，每月膳宿費為2萬3,000元，折合結果每日為
            767元（計算式：2萬3,000元30日=767元，元以
            下4捨5入，下同）之事實，與一般看護植物人機構
            所收取之費用，亦相去不遠，故丙○○主張自94年
            6月20日起至94年9月23日止，於上開中心養護，支
            出94年6月20日起至94年7月20日止2萬3,000元、94
            年7月20日起至94年8月20日止2萬3,000元、自94年
            8月20日起至94年9月20日止2萬3,000元、自94年9
            月20日起至94年9月24日止3,835元（計算式為：
            767元×5日=3,835元），共計支出7萬2,835元。
          另依創世社會福利基金會98年2月16日創社字第900
            090號函（見本院卷1第123頁）所示，丙○○於事
            故後，於94年9月24日至該清寒植物人安養院安養
            ，因其為基隆市政府冊列低收戶居民，故養護費用
            均由基隆市政府補助，94、95年度每月補助1萬8,9
            95元等語。故依上開費用計算結果，丙○○於上開
            安養院每日安養所需費用為633元（計算式為：1萬
            8,995元30日=633元）。而丙○○自94年9月25日
            起至94年10月20日止於該安養院安養所需費用為1
            萬6,458元（計算式：633元26日=16,458元）。
          至新店市公所抗辯臺北縣轄內並無「海山養護中心
            」之設立資料，以及「安安企業社」則非該縣衛生
            局所管轄之看護療養機構，其等開立之收據不能證
            明丙○○確有該項支出云云。因丙○○係植物人，
            致有上開支出之必要，已如前述，故新店市公所此
            部分抗辯，不足採信。從而，丙○○得請求新店市
            公所給付其94年3月28日起至94年10月20日止之看
            護費用為24萬2,293元（計算式為：15萬3,000元
            +7萬2,835元+1萬6,458元=24萬2,293元），逾此部
            分之請求，尚屬無據。
        (2)丙○○於本院追加請求新店市公所給予自94年10月21
          日起至死亡時止之看護費用675萬9,998部分：
          丙○○於事故後，於94年9月24日至創世社會福利
            基金會人安養院，因丙○○為基隆市政府冊列低收
            戶居民，故自護費用均由基隆市政府補助，94、95
            年度每月補助1萬8,995元、96至98年度每月補助2
            萬元，家屬不需另行支付其他養護費用，有創世社
            會福利基金會98年2月16日創社字第900090號函1份
            附卷可參（見本院卷1第123頁）。且基隆市政府係
            依據內政部身心障礙者生活托育養護費用補助辦法
            及身心障礙福利機構辦理身心障礙者托育養護收費
            補助標準辦理，丙○○99年度低收總複查如不符合
            低收資格，則99年度托育養護費丙○○家屬仍需部
            分負擔托育養護費乙節，亦有新店市公所提出之基
            隆市政府98年8月14日基府社長貳字第0980077968
            號函影本1份存卷可參（見本院卷1第199頁）。
          按基於同一原因事實受有損害並受有利益者，其請
            求之賠償金額，應扣除所受之利益，民法第216條
            之1固定有明文，惟其適用以所受之損害與所受之
            利益基於同一原因事實為限。因基隆市政府補助低
            收戶之規定，旨在保障低收戶之生活，非為減輕損
            害事故加害人之責任。故丙○○入住創世社會福利
            基金會後，雖因係低收入戶而享有基隆市政府之全
            額補助，然丙○○受益之原因為其符合基隆市政府
            低收入戶之標準，與本件新店市公所依國家賠償法
            應對丙○○負損害賠償責任之原因事實不同，尚無
            民法第216條之1規定損益相抵之適用。故新店市公
            所抗辯丙○○並未實際支出看護費用予創世社會福
            利基金會，故其此部分之看護費用依民法第216條
            之1規定，不得請求云云，即據無據（至基隆市政
            府於補助上開之看護費用後，得否依據其他之法規
            範，向丙○○為請求，使丙○○不致因本件損害反
            而受有利益之部分，則非本判決論斷之範疇，併此
            敘明）。
          故丙○○自94年10月21日起至其死亡時止，得請求
            之看護費用如下：
            (甲)自94年10月21日起至95年12月31日止之看護費用
              為27萬2,262元：上開期間共計為14月又10日，
              以每月看護費用1萬8,995元計算，看護費用共為
              27萬2,262元（計算式：1萬8,995元×14月+1萬
              8,995元×10/30月=27萬2,262元）。
            (乙)自96年1月1日起至98年7月31日止之看護費用為
              62萬元；因上開期間共計為31月，而96年度後以
              創世社會福利基金會每月看護費用以2萬元計算
              ，故看護費用共為62萬元（計算式：2萬元×31
              月=62萬元）。
            (丙)自98年8月1日起迄死亡時之看護費用為586萬7,7
              36元：丙○○為68年3月12日出生，於97年11月
              24日為本件追加請求時，年齡約為30歲，依其提
              出之內政部96年度臺灣地區簡易生命表（見本院
              卷1第47頁）所示，尚有餘命46.72年。以每月看
              護費用2萬元計算，一年之看護費用為24萬元，
              以此標準核算丙○○得請求之看護費用，並依霍
              夫曼式計算法扣除中間利息後，丙○○得請求看
              看護費用為586萬7,736元｛其計算式為：2萬元
              ×12月×24.00000000（此為46年之霍夫曼係數
              +2萬元×12月×0.72年×（24.00000000-00.000
              00000）（為47年霍夫曼係數減去46年霍夫曼係
              數）=586萬7,736元）。
            (丁)準此，丙○○得請求自94年10月21日起迄死亡時
              止之看護費用共計為675萬9,998元（計算式為：
              27萬2,262元＋62萬元＋586萬7,736元=6,75萬
              9,998元）。
      3.關於丙○○於原審請求減少勞動能力損失195萬5,000元
        ，以及嗣後追加306萬0,802元（包含自滿60歲即128年3
        月12日起至年滿65歲即133年3月12日止）部分：新店市
        公所對於丙○○因系爭交通事故受傷，致成為植物人之
        事實，以及以行政院勞工委員會發布之基本工資計算丙
        ○○減少之勞動能力損失，而基本工資自86年10月16日
        起為每月1萬5,840元，自96年7月1日起調整為每月1萬
        7,280元乙節（見本院卷1第171頁、第232頁、第50頁）
        ，均不爭執。而植物人本身已無獨立生活能力，需人24
        小時看護，係完全減少勞動能力乙節，亦為眾所周知之
        事實。經查：
        按被害人因身體或健康受侵害，而減少勞動能力者，
          其減少勞動能力之價值，不能以現有之收入為準，應
          以其能力在通常情形下可能取得之收入為標準。其金
          額應就被害人受侵害前之身體健康狀態、教育程度、
          專門技能、社會經驗等方面酌定之，不能以受傷後一
          時一地之工作收入為準。
        經核以：
          (甲)自94年3月6日至96年6月30日之部分為44萬0,352元
            ：上開期間共計為27.8月，故丙○○減少勞動能力
            損失為44萬0,352元（計算式為：1萬5,840元×27.
            8月=44萬0,352元）。
          (乙)自96年7月1日至丙○○年滿60歲時止之部分為400
            萬2,840元：因丙○○係68年3月12日出生，自96年
            7月1日起至60歲退休時（即128年3月12日），尚得
            工作31年8月12日，即31.7年。以調整後之基本工
            資即每月1萬7,280元計算，並依霍夫曼公式計算按
            週年利率5%扣除中間利息（第一年不扣除中間利息
            ）計算結果，丙○○於該段期間所減少勞動能力損
            失總額為400萬2,841元｛計算式為：〈1萬7,280元
            ×12月〉×19.00000000（此為31年之霍夫曼係數
            ）＋〈1萬7,280元×12月〉×0.7年×（19.000000
            00-00.00000000）（為32年霍夫曼係數減去31年霍
            夫曼係數）｝=400萬2,840元。
          (丙)自丙○○年滿60歲即128年3月12日至其年滿65歲即
            133年3月12日止（即追加部分）為38萬6,442元：
            以96年7月1日起至133年3月12日（65歲）期間之金
            額扣除上開96年7月1日起至128年3月12日（60歲）
            之金額，即為丙○○自60歲起至65歲期間得請求之
            金額。而96年7月1日至133年3月12日（65歲）期間
            共計36.7年，得請求之金額為438萬9,283元｛計算
            式為：〈1萬7,280元×12月×20.0000000（此為36
            年之霍夫曼係數）+〈1萬7,280元×12月×0.7×（
            21.00000000-00.0000000）（為37年霍夫曼係數減
            去36年霍夫曼係數）｝=438萬9,283元。再以438萬
            9,283元減去400萬2,840元後，所得之38萬6,443元
            即為丙○○自其60歲起至年滿65歲止減少勞動能力
            之損失。
          (丁)準此，丙○○自94年3月6日起至年滿65歲即133年3
            月12日止得請求之減少勞動能力損失為482萬9,635
            元（計算式為44萬0,352元＋400萬2,840元＋38萬
            6,443元＝482萬9,635元）。
      4.關於丙○○於原審請求精神慰撫金100萬元，以及嗣後
        追加50萬元部分：
        (1)按慰藉金之賠償以身體、健康遭受侵害，使精神上受
          有痛苦為必要，至其核給之標準固與財產上損害之計
          算不同，惟非不可斟酌雙方身分、資力與加害程度，
          及其他各種情形核定相當之數額。
        (2)經查，丙○○因系爭車禍，致受有頭部外傷併腦挫傷
          ，現呈植物人狀態，減少勞動能力比例100%，現於創
          世社會福利基金會附設基隆市私立創世清寒植物人安
          養院安養；又丙○○係68年3月12日出生，正值青壯
          年，因本件傷害，致受有相當之痛苦，自得請求非財
          產上損害。本院審酌本件車禍發生經過，丙○○受傷
          之情形，經治療後，勞動能力損失達100%；其之教育
          程度為國中畢業，未婚，於事故發生之前1年即93年
          度之薪資所得為31萬9,000元，無不動產，受傷後無
          業，亦無收入（見本院卷1第176頁至第181頁之財政
          部臺灣北區國稅局93度至97年度綜合所得稅各類所得
          資料清單）；至新店市公所為政府機構等一切情狀，
          認丙○○請求精神慰藉金以100萬元為適當。
      5.準此，丙○○得請求看護費用700萬2,291元（原審請求
        部分得准許金額為24萬2,293元、追加部分得准許金額
        為675萬9,998元）、減少勞動能力損失482萬9,635元（
        原審請求部分得准許金額為195萬5,000元、追加部分得
        准許金額為287萬4,635元）及精神慰藉金100萬元（原
        審請求部分得准許金額為100萬元、追加部分得准許為0
        元），合計為1,283萬1,926元（計算式為：700萬2,291
        元＋482萬9,635元＋100萬元＝1,283萬1,926元；其中
        原審請求部分得准許金額共為319萬7,293元－即24萬
        2,293元＋195萬5,000元＋100萬元＝319萬7,293元；追
        加部分得准許金額共為963萬4,633元－即675萬9,998元
        ＋287萬4,635元＋0元＝963萬4,633元）。
    (五)丙○○就系爭事故之發生有無與有過失？如有，其過失比
      例為何？
      1.按損害之發生或擴大，被害人與有過失者，法院得減輕
        賠償金額，或免除之，民法第217條第1項亦有明文。
      2.新店市公所抗辯：系爭坑洞於本件事故發生前已有私人
        設置警示標誌，丙○○未予注意，屬與有過失等語。經
        查：
        依丙○○提出之新店分局交通分隊處理交通事故現場
          相片簿冊觀之，編號1至23相片之均記載攝影時間「
          03月05日19時30分」（即本件事故發生之時間），由
          該等相片之光線判斷，應係同一時間之晚間拍攝；另
          上開照片中亦拍攝有丙○○騎乘之QPE-945號機車倒
          地及經扶起後之情景（見原審卷第61頁至第72頁），
          可見上開照片確係事故發生不久後，員警到場所拍攝
          無訛。至編號24至34之照片，依其光線判斷，應屬白
          天所拍攝，且由系爭坑洞附近已無丙○○騎乘之上開
          機車，故雖上開白天拍攝之照片仍記載攝影時間為「
          03月05日19時30分」，惟應堪認係員警於事故發生後
          之翌日或其他時間之白天所拍攝，並非事故發生不久
          所拍攝。
        上開編號1至14號照片中，呈現之情景為系爭坑洞之
          前方有一個工程用之三角椎，三角後方擺設有輪胎，
          輪胎上有黃色塑膠條二圈，丙○○之機車倒於系爭
          坑洞後方，安全帽掉落系爭坑洞右方（見原審卷第61
          頁至第67頁），故由上開照片所示，系爭坑洞前確有
          私人設置之警示標誌。
        另目睹本件事故發生，而以手機向119報案，請求警
          方救護處理之證人陳清輝於94年3月27日新店交通分
          隊，由負責處理本件事故之新店分局員警陳盈隆詢問
          時，亦陳稱：坑洞前有警告路障等語，有新店分局94
          年4月28日北縣警店秘字第0940016642號函檢送丙○
          ○於系爭地點發生交通事故案卷予新店市公所時，一
          併檢附之道路交通事故談話紀錄表影本1份在卷可按
          （見本院卷2第26頁）。而上開新店市公所98年2月27
          日北縣店行字第0980007720號函檢送該所有關本件國
          家賠償事件卷宗予本院，經本院於98年6月16日提示
          予兩造表示意見時，兩造均稱：「沒意見」等語（見
          本院卷1第137頁反面），故上開證人陳清輝於新店分
          局製作之談話紀錄表自得作為本件之證據，附此說明
          。
        至原審傳訊之證人劉建傳雖證稱警示標誌三角椎是伊
          於事故發生之第二天所放置云云（見原審卷第148頁
          ）。惟因證人於原審訊問時，先則稱不記得事故發生
          是那一天…，編號1至4號的照片是伊擺三角椎的同一
          天晚上照的，編號5及6的照片就不清楚等語。因上開
          編號5及6之照片，依其光線及現場之情景，應是員警
          於事故當天晚上所拍攝乙節，已如前述，故證人劉建
          傳之證述，即與上開客觀情況不符，況且，證人劉建
          傳亦自承記不清楚事故發生是那一天等語，亦有誤記
          或錯誤之可能，故證人劉建傳之證詞，尚不得採為有
          利於丙○○之判斷，併此敘明。
      3.新店市公所另抗辯：丙○○係無照駕駛，且駛機車行經
        發生臨時障礙之道路，未減速慢行，又未注意車前狀況
        ，亦顯然有過失等語。經查：
        新店市公所主張丙○○係未領有駕駛執照而駕駛機車
          之事實，為丙○○所不爭執，並有新店分局新店交通
          分隊交通事故調查報告表(一)在卷可稽（見原審卷第
          134、135頁）。核丙○○係違反道路交通管理處罰
          條例第21條第1項第1款之規定，亦即違反保護他人之
          法律，應推定其有過失（最高法院67年臺上字第2111
          號判例意旨參照），且其過失與本件事故之發生具有
          相當因果關係。
        依道路交通安全規則第93條第1項第2款、第94條第3
          項規定，駕駛人於道路發生臨時障礙時，應減速慢行
          ，注意車前狀況，隨時採取必要之安全措施。本件依
          新店分局新店交通分隊交通事故調查報告表(一)所載，
          天候：晴、光線：夜間有照明、路面狀態：乾燥、路
          面缺陷：有坑洞（見原審卷第134頁）。又系爭路段
          設有減速慢行之標示，有卷附之新店市公所提出之
          臺北縣新店市○○街沿線照片8張在卷可憑（見原審
          卷第157頁至第160頁），丙○○行經系爭路段，自應
          減速慢行，且應注意車前狀況，並隨時採取必要之安
          全措施，惟其竟疏未為之，致發生本件事故，故丙○
          ○違反上開之注意義務，應認其有過失，且其過失亦
          與本件事故之發生具有相當因果關係。
      4.故新店市公所抗辯丙○○就損害之發生，與有過失乙節
        ，堪予採信。至新店市公所另抗辯：丙○○戴安全帽未
        扣緊，或根本未將安全帽戴於頭上，其亦有過失云云。
        此為丙○○所否認，且新店市公所亦未舉證以實其說，
        故新店市公所此部分抗辯，即非可採。
      5.綜上，爰斟酌本件事故發生情節，新店市公所管理之系
        爭路段上存有系爭坑洞；丙○○未領有駕駛執照而駕駛
        機車，且行經系爭已有他人設置警示標誌之系爭坑洞時
        ，仍未減速慢行，注意車前狀況，亦未採取必要之安全
        措施，致發生本件事故，丙○○與新店市公所之過失比
        例為7:3，即丙○○須負10分之7過失責任、新店市公所
        應負10分之3過失責任。承前所述，丙○○本次事故得
        請求之金額合計為1,283萬1,926元，則新店市公所應賠
        償之金額為384萬9,578元（計算式為1,283萬1,926元×
        0.3＝384萬9578元，元以下4捨5入）。
    (六)準此，因新店市公所應賠償之金額為384萬9,578元。經核
      以：
      1.因丙○○於原審請求得准許金額分別為看護費用24萬2,
        293元、減少勞動能力損失195萬5,000元、精神慰藉金
        100萬元，共計為319萬7,293元，已如前述。經負10分
        之7之過失責任後，其於原審得請求之金額僅為95萬9,
        188元（計算式為：319萬7,293元×0.3＝95萬9,188元
        ，元以下4捨5入）。亦即看護費用部分為7萬2,688元（
        計算式為：24萬2,293元×0.3＝7萬2,688元）、減少勞
        動能力損失為58萬6,500元（計算式為：195萬5,000元
        ×0.3＝58萬6,500元）、精神慰藉金30萬元（計算式為
        ：100萬元×0.3＝30萬元）。
      2.因丙○○追加部分得請求准許金額分別為看護費用675
        萬9,998元、減少勞動能力損失287萬4,635元，共計為
        963萬4,633元，經負10分之7之過失責任後，其追加部
        分得請求之金額僅為289萬0,390元（計算式為：963萬
        4,633元×0.3＝289萬0,390元，元以下4捨5入）。亦即
        看護費用部分為202萬7,999元（計算式為：675萬9,998
        元×0.3＝202萬7,999元）、減少勞動能力損失為86萬
        2,391元（計算式為：287萬4,635元×0.3＝86萬2,391
        元）。
五、綜上所述，丙○○請求新店市公所給付95萬9,188元（即看
    護費用7萬2,688元、減少勞動能力損失58萬6,500元、精神
    慰藉金30萬元），及自起訴狀繕本送達之翌日即96年8月30
    日（見原審卷第18頁之送達證書）起，至清償日止，按年息
    百分之5計算之利息，自屬正當，應予准許。至超過上開部
    分之請求，非屬正當，即屬不應准許。從而原審就上開應予
    准許部分為新店市公所敗訴之判決，並為准、免假執行之宣
    告，並無不合。新店市公所上訴論旨指摘原判決此部分不當
    ，求予廢棄改判，為無理由，應駁回其上訴。原審就上開不
    應准許其中之64萬0,812元（其計算式為：160萬-95萬9,188
    元=64萬0,812元）部分為新店市公所敗訴之判決，並為准、
    免假執行之宣告，自有未洽，新店市公所上訴論旨指摘原判
    決此部分不當，求予廢棄改判，為有理由，爰廢棄改判如主
    文第2項所示。至原審就上開不應准許其中之224萬0,812元
    （其計算式為：320萬元-95萬9,188元=224萬0,812元）部分
    ，為丙○○敗訴之判決，並無不合，丙○○上訴論旨指摘原
    判決此部分不當，求予廢棄改判，為無理由。另丙○○追加
    請求新店市公所再給付289萬0,390元（即看護費用202萬7,9
    99元、減少勞動能力損失86萬2,391元），及自民事答辯暨
    訴之追加狀繕本送達之翌日即97年11月25日（見本院卷1第
    37頁之書狀及第56頁之筆錄）起，至清償日止，按年息百分
    之5計算之利息，自屬正當，應予准許。超過上開部分之請
    求，非屬正當，即屬不應准許，應予駁回，其假執行之聲請
    失所附麗，應併回之。末查本判決第3項所命之給付，雙方
    既均陳明願供擔保，以代釋明，聲請宣告假執行或免為假執
    行，經核均與規定相符，爰分別酌定相當之擔保金額，併予
    准許。
六、兩造其餘之攻擊或防禦方法及所用之證據，經本院斟酌後，
    認為均不足以影響本判決之結果，無庸逐一論列。
七、據上論結，本件新店市公所之上訴及丙○○追加之訴均為一
    部有理由，一部無理由；丙○○上訴為無理由，依民事訴訟
    法第450條、第449條第1項、第78條、第79條、第463條、第
    390條第2項、第392條第2項，判決如主文。
中    華    民    國    98    年    10    月    6     日
                    民事第十六庭
                        審判長法  官  王聖惠
                              法  官  謝碧莉
                              法  官  邱瑞祥
正本係照原本作成。
如不服本判決，應於收受送達後20日內向本院提出上訴書狀，其
未表明上訴理由者，應於提出上訴後20日內向本院補提理由書狀
（均須按他造當事人之人數附繕本）上訴時應提出委任律師或具
有律師資格之人之委任狀；委任有律師資格者，另應附具律師資
格證書及釋明委任人與受任人有民事訴訟法第466條之1第1 項但
書或第2項（詳附註）所定關係之釋明文書影本。
中    華    民    國    98    年    10    月    6     日
                              書記官  明祖星
附註：
民事訴訟法第466條之1（第1項、第2項）：
對於第二審判決上訴，上訴人應委任律師為訴訟代理人。但上訴
人或其他法定代理人具有律師資格者，不在此限。
上訴人之配偶、三親等內之血親、二親等內之姻親，或上訴人為
法人、中央或地方機關時，其所屬專任人員具有律師資格並經法
院認為適當者，亦得為第三審訴訟代理人。


司法院資訊處製作；財團法人民間司法改革基金會備份。
